最高法院民事判決　　　　　　　　　 110年度台上字第3177號
上　 訴　 人　士弘電腦股份有限公司（下稱士弘公司）


兼特別代理人　陳國輝
共　　　　同
訴 訟代理 人　黃博駿律師
　　　　　　　王俐棋律師
上　 訴　 人　高志明

訴 訟代理 人　郭睦萱律師
被　上訴　人　交通部臺灣鐵路管理局貨運服務總所臺北貨運服
　　　　　　　務所　
法 定代理 人　余昭慶
訴 訟代理 人　呂瑞貞律師
上列當事人間請求給付違約金等事件，上訴人對於中華民國 110
年4月27日臺灣高等法院第二審更審判決（109年度重上更一字第
161號），提起上訴，本院判決如下：
    主  文
原判決關於駁回上訴人對命其連帶給付新臺幣三十三萬零六百六
十元之上訴及該訴訟費用部分廢棄，發回臺灣高等法院。
其他上訴駁回。
第三審訴訟費用關於駁回其他上訴部分，由上訴人負擔。
    理  由
一、被上訴人主張：伊於民國97 年4月11日就如原判決附表（下
    稱附表）所示房屋及坐落基地（下稱系爭房屋），與上訴人
    士弘公司簽訂房地租賃契約（下稱97年租約），嗣於102年6
    月11日簽訂協議書（下稱系爭協議書，與97年租約合稱系爭
    租約），約定續租至105 年7月9日止，並由上訴人高志明及
    陳國輝擔任連帶保證人。詎士弘公司違約將附表編號一、二
    所示房屋轉租予第一審共同被告郭柏伸即奇逸空間設計工作
    室（下稱奇逸工作室）、中百娛樂國際有限公司（下稱中百
    公司），伊已於104年7月15日終止系爭租約。惟士弘公司未
    遷讓返還系爭房屋，上訴人應自104年7月23日起至109年4月
    14日交還全部房屋之日止，按日連帶給付逾期賠償金新臺幣
    （下同）7,348 元，經與士弘公司溢繳租金、伊應返還之另
    件租約履約保證金、質設保證金、火險保證金抵銷，扣抵奇
    逸工作室及中百公司因與伊成立訴訟上和解所給付之款項、
    對陳國輝強制執行受償之金額後，爰依97年租約第20條、系
    爭協議書第3條約定，求為命上訴人連帶給付330萬2,681 元
    之判決（未繫屬本院部分，不予贅述）。
二、上訴人則以：士弘公司未違法轉租，被上訴人終止租約不合
    法。士弘公司縱有違約情事，然系爭租約所定逾期賠償金屬
    違約金性質，約定顯屬過高，應予酌減，且與被上訴人應返
    還之租金19萬9,107元、系爭租約履約保證金33萬0,660元（
    下稱系爭履保金）主張抵銷，另須扣除被上訴人再行出租所
    得租金8萬2,126元；高志明係基於士弘公司監察人身分為保
    證，嗣已辭任，依民法第753條之1規定，不負保證責任等語
    資為抗辯。
三、原審維持第一審所為命上訴人連帶給付330萬2,681元之判決
    ，駁回其就該部分之上訴。理由如下：
  ㈠士弘公司前為承租系爭房屋，與被上訴人締結97年租約，並
    於第14條第6款、第27 條約明不得全部或部分轉租，否則被
    上訴人得隨時終止租約、沒收履約保證金；士弘公司若於租
    約終止後未依限返還房屋，另應依第20條約定，按日給付相
    當於日租金2 倍計算之損害賠償金。雙方嗣於租期屆滿前簽
    訂系爭協議書，合意續租至105年7月9日止，租金增為每月1
    1萬0,220元，且由陳國輝、高志明擔任連帶保證人。因士弘
    公司違約將附表編號一、二所示房屋分別轉租予奇逸工作室
    及中百公司，被上訴人於104年7月15日終止系爭租約，並催
    告士弘公司應於同年月22日前返還系爭房屋，自屬合法。
  ㈡被上訴人依約雖得請求上訴人給付自104 年7月23日起至109
    年4月15日收回全數房屋日止，以每日7,348元計算之逾期損
    害賠償金。惟該損害賠償金屬賠償總額預定性違約金，系爭
    房屋既係陸續返還，即應比照債權人因一部履行所受利益，
    按取回屋數及時間核減為824萬3,216元。經與士弘公司得主
    張抵銷之164萬0,294元，再扣除被上訴人與奇逸工作室、中
    百公司和解金45萬6,565元、對陳國輝強制執行受償284萬3,
    676元，士弘公司尚應給付330萬2,681元。
  ㈢其次，士弘公司既因違反97年租約第14條第6 款約定轉租系
    爭房屋，經被上訴人合法終止系爭租約，則被上訴人沒收系
    爭履保金，即屬有據。且士弘公司既未依97年租約第19條、
    第20條約定恢復原狀賠償損害，被上訴人無返還履約保證金
    之義務，上訴人自無從以系爭履保金抵銷。另士弘公司溢繳
    之租金19萬9,107 元，因被上訴人已提存清償，不須返還，
    亦不得抵銷。再者，本件已按收回屋數比例核減損害賠償金
    ，則被上訴人另行出租附表編號一房屋所得8萬2,126元，即
    無重複扣除之理。此外，本件損害賠償金係租約合法終止後
    士弘公司逾期返還房屋而須給付，與履約保證金發生原因各
    異，97年租約復將履約保證金與違約金分別約定，可見兩造
    締約時區隔二者，並無將履約保證金充作違約金之意思。系
    爭履保金縱遭全數沒收，自不在核減違約金斟酌之列。又土
    地法第97條第1 項旨在規範城市房屋租金上限，與違約金性
    質不同，不能援為計算損害賠償金之依據。且陳國輝、高志
    明並非本於士弘公司董監事身分而為保證，無論其等已否辭
    任，仍應與士弘公司負同一清償責任。
  ㈣從而，被上訴人依97年租約第20條約定，請求上訴人連帶給
    付330萬2,681元，為有理由，應予准許。
四、本院之判斷：
  ㈠廢棄發回（即上訴人以系爭履保金33萬0,660 元抵銷）部分
    ：
  1.原審先認士弘公司既因違反97年租約第14條第6 款約定轉租
    系爭房屋，經被上訴人合法終止系爭租約，則被上訴人沒收
    系爭履保金，即屬有據；繼而表示士弘公司既未依97年租約
    第19條、第20條約定恢復原狀賠償損害，被上訴人亦無返還
    履約保證金之義務，似認士弘公司如已依約恢復系爭房屋之
    原狀，被上訴人即有返還履約保證金之義務；先後論列不一
    ，已有判決理由矛盾之違誤。
  2.次按租賃履約保證金，即一般所謂之押租金，本係承租人於
    訂約時或訂約後相當期間，交付予出租人之款項，即以擔保
    承租人對契約履行為目的，讓與其所有權予出租人，屬讓與
    擔保性質。而當事人如另約定承租人於一定違約情事發生時
    ，出租人得將之沒收或不予返還者，乃違約金之約定，自有
    民法第252 條規定之適用。查被上訴人因士弘公司違約轉租
    ，而合法終止系爭租約，並依97年租約第27條約定沒收系爭
    履保金，為原審認定之事實。而97年租約除於第27條訂有：
    「乙方（即士弘公司）違反本契約……第十四條第……㈥款
    ……之約定，經甲方（即被上訴人）終止契約者，沒收履約
    保證金」之約定外，亦於第5 條後段約定：「本項履約保證
    金應於租約屆滿或終止時，乙方交還租賃標的物及履行本契
    約全部義務後，憑繳付時甲方掣開之收據正本由甲方無息返
    還乙方」（一審卷一15、17頁）。似見系爭履保金本應於士
    弘公司交還系爭房屋及履行系爭租約全部義務，即系爭履保
    金擔保目的消滅後，無息返還予士弘公司；僅因士弘公司違
    反禁止轉租之約定，始遭被上訴人沒收。則能否謂上開沒收
    履約保證金之約定非屬違約金之約定？系爭履保金是否兼具
    於士弘公司不履行契約或不依約履行時，充作違約金之性質
    ？如是，究係該當於懲罰性或賠償總額預定性違約金？有無
    金額過高而應核減之必要？非無再事研求餘地。原審未遑綜
    觀契約內容，詳予釐清，徒以97年租約將履約保證金與違約
    金分別約定為由，遽認無將履約保證金充作違約金之意思，
    所為關此部分不利上訴人之論斷，亦有判決不備理由之違誤
    。
  3.上訴論旨，指摘原判決上開部分不當，求予廢棄，非無理由
    。
  ㈡駁回上訴（即原審維持第一審所命上訴人連帶給付297萬2,0
    21元）部分：
    原審本於取捨證據、認定事實之職權行使，認定士弘公司違
    約轉租，被上訴人終止系爭租約後，依約請求損害賠償金，
    自屬有據，且陳國輝、高志明非本於士弘公司董監事身分而
    為保證，應與士弘公司負同一清償責任。惟該損害賠償金屬
    賠償總額預定性違約金，應按取回屋數及時間核減為824萬3
    ,216元，經抵銷、扣除相關款項後，依97年租約第20條約定
    請求上訴人連帶給付297萬2,021元（即原審維持第一審所命
    上訴人連帶給付330萬2,681元，扣除上述發回之系爭履保金
    33 萬0,660元），為有理由，被上訴人已提存清償溢繳租金
    19 萬9,107元，上訴人不得抵銷，被上訴人另行出租所得租
    金不得重複扣減等情，而維持第一審所為上訴人前揭敗訴判
    決部分，駁回其等之上訴，經核於法並無違誤。上訴論旨，
    指摘原判決關此部分不當，聲明廢棄，為無理由。
五、據上論結，本件上訴為一部有理由，一部無理由。依民事訴
    訟法第477條第1項、第478條第2項、第481條、第449 條第1
    項、第78條，判決如主文。
中    華    民    國   111    年    3     月    16    日
                      最高法院民事第三庭
                          審判長法官  沈  方  維  
                                法官  鍾  任  賜  
                                法官  張  競  文  
                                法官  方  彬  彬  
                                法官  陳  麗  芬  
本件正本證明與原本無異
                                      書  記  官
中    華    民    國   111    年    3     月    29    日